臺灣高等法院臺南分院刑事裁定
110年度毒抗字第703號
抗  告  人  
即  被  告  黃保戰


上列抗告人即被告因聲請觀察勒戒案件，不服臺灣臺南地方法院
110年度毒聲字第781號中華民國110年8月6日裁定（聲請案號：
臺灣臺南地方檢察署110年度聲觀字第661號；偵查案號：110年
度毒偵字第1247號），提起抗告，本院裁定如下：
    主  文
抗告駁回。
    理  由
一、聲請意旨略以：被告甲○○基於施用第二級毒品之犯意，於 
    民國110年4月20日14時許，在臺南市○○區○○○街00巷00號○○
    店，以將大麻放入吸食器内，用火燒烤後吸取產生 煙霧之
    方式，施用大麻1次。嗣經警於110年4月20日15時45 分許持
    法院法官核發之搜索票，前往上址執行搜索，當場 扣得大
    麻研磨器1個（含殘渣毛重0.32公克）、大麻1包 （毛重0.8
    5公克），並徵得其同意採尿送驗後，結果呈大 麻陽性反應
    。爰依毒品危害防制條例第20條第1項規定，請將被告送勒
    戒處所觀察、勒戒等語。
二、原裁定意旨略以：被告甲○○已坦承確有於如檢察官聲請書所
    載之時、地施用大麻之犯行，經被告同意所採集被告之尿液
    經送驗結果，確呈大麻於人體代謝分解後之大麻代謝物陽性
    反應，有卷附臺南市政府衛生局110年5月6日濫用藥物尿液
    檢驗結果報告（檢體名稱：0000000號）附卷可稽，是被告
    施用大麻之犯行，洵堪認定。又被告前未曾因施用毒品案件
    經法院裁定送觀察、勒戒，聲請人聲請裁定將被告送勒戒處
    所觀察、勒戒，要無不合，應予准許等語。
三、抗告意旨略以：
　㈠檢察官依刑事訴訟法第253條之1第1項、第253條之2第1項 第
    6款規定為附命完成戒癮治療之緩起訴處分前，倘斟酌個案
    情形，依毒品危害防制條例第20條第1項規定聲請法院裁定
    令被告入勒戒處所觀察、勒戒，固屬檢察官之自由裁量權。
    惟檢察官針對雙軌模式之裁量，亦有一定界限，如裁量踰越
    法所容許範圍或有裁量權濫用情形，其自由裁量行為亦為違
    法；裁量濫用者，於表面形式上雖於授權範圍内行使權限，
    然裁量違反目的而悖於比例原則，仍須受司法審查。毒品危
    害防制條例第20條第1項對於施用毒品者之觀察、勒戒 ，屬
    剝奪人身自由性質之刑事處分，如經觀察、勒戒後，有繼續
    施用之傾向，依同條第2項後段規定，應由檢察官聲請裁定
    強制戒治，期間為6個月以上，不得逾1年，是觀察、勒 戒
    裁定，已有實質上替代刑罰之效果，期間非短，對人身自由
    之限制與拘役、有期徒刑等刑罰並無不同，是法院對於檢察
    官之聲請，並非不得為適度之司法審查。多方面之機構外處
    遇顯然優於機構内處遇。在毒品未除罪化前，依目前之刑事
    政策，應先落實「除刑不除罪」之各項政策，以司法監督施
    用毒品者機構外之社區戒癮治療為主，機構内之戒癮治療為
    輔，只有不願參與社區治療或治療無效者，始以監禁為最後
    手段，法院對於檢察官聲請觀察、勒戒之案件，就其裁量權
    之行使固應予尊重，然如個案中對於檢察官聲請觀察、勒戒
    顯然欠缺最後手段性者，因不符毒品危害防制條例對於施用
    毒品者之前開刑事政策，法院即無從准許。檢察官雖於偵査
    中傳唤被告到案，然未就被告是否願意接受戒癮治療加 以
    訊問，亦未就被告家庭、身心狀況、是否適於戒癮治療、有
    何治療無效果之情形加以調査，則何以被告不適於為戒癮治
    療之緩起訴處分，而須以監禁之限制人身自由方式進行觀察
    、勒戒，即難謂已就對被告有利或不利之事項詳盡調査之責
    ，而有裁量瑕疵。
　㈡被告甲○○從無前科，亦未有任何施用毒品之傾向，因一時之
    執迷，思慮欠周，失慎致觸刑典，深感愧悔，於警方查獲當
    時，主動承認有施用第二級毒品之情，犯後態度良好，信經
    此刑事偵查程序，應知所警惕，而無再犯之虞。被告家中有
    年邁雙親，全賴被告一人奉養、照料日常生活起居，兼被告
    乃有正當工作，倘遽令入勒戒處所執行觀察勒戒，將使被告
    接觸前科累累之受勒戒人，亦恐對被告遠離毒品生反效果 
    ，而被告之年邁雙親亦將頓失所憑。被告平日積極提供社會
    服務，奉獻各團體單位。現已定期前往醫院以替代療法門 
    診進行戒癮療程，期能藉由現時穩定循序漸進之專業就醫 
    戒治程序，跳脫將來重複吸毒的循環與風險。請體恤初犯施
    用毒品之被告，改以赴醫療院所實施戒癮治療之處分。
　㈢被告於警局驗尿並製作筆錄後，對於驗尿結果，無從得知，
    亦未有表示意見之機會。偵查及原審均未調查被告之工作與
    家庭狀況，衡以新修正毒品危害防制條例之立法意旨在讓施
    用毒品者有多元戒癮機會，檢察官及原審法院為何要捨棄戒
    癮治療，改採觀察、勒戒，是否須經醫院專業評估，自應進
    一步說明。為此，提起抗告，請撤銷原審裁定，由檢察官得
    對被告准予完成戒癮治療以代觀察勒戒，藉此給予被告自新
    之機會，倘日後再蹈法網，仍可再命其觀察勒戒，亦能達成
    毒品危害防制條例之目的等語。
四、經查：
　㈠被告於110年4月20日14時許，在臺南市○○區○○○街00巷00號○○
    店，以將大麻放入吸食器内，用火燒烤後吸取產生 煙霧之
    方式，施用大麻1次。嗣經警於110年4月20日15時45 分許持
    搜索票，前往上址執行搜索，當場扣得大麻研磨器1個（含
    殘渣毛重0.32公克）、大麻1包（毛重0.85公克）等情，業
    據被告於警詢、偵查中供述在卷（警卷第3至11頁，毒偵卷
    第17至20頁），並有原審法院搜索票、搜索扣押筆錄、扣押
    物品目錄表、搜索現場暨扣案物照片等在卷可資佐證（警卷
    第75至113頁）。經警徵得被告同意，於同日16時40分採被
    告尿液送驗結果，呈大麻陽性反應，有臺南市政府警察局第
    五分局尿液採驗同意書（尿液編號：0000000）、送驗尿液
    及年籍對照表（警卷第119、121頁）、臺南市政府衛生局11
    0年5月6日濫用藥物尿液檢驗結果報告（檢體名稱：0000000
    ）在卷可憑（毒偵卷第25頁）。扣案被告所有煙草1包經檢
    驗含第二級毒品大麻成分，亦有法務部調查局110年5月17日
    調科壹字第11023005820號濫用藥物實驗室鑑定書可稽（毒
    偵卷第29頁）。據上，被告自白之供述與事實相符，被告於
    前述時、地，施用第二級毒品犯行，堪予認定。
　㈡被告前未曾受觀察、勒戒及強制戒治處分，有卷附臺灣高等
    法院被告前案紀錄表可參。
五、按「犯第10條之罪者，檢察官應聲請法院裁定，或少年法院
    （地方法院少年法庭）應先裁定，令被告或少年入勒戒處所
    觀察、勒戒，其期間不得逾2月」、「觀察、勒戒後，檢察
    官或少年法院（地方法院少年法庭）依據勒戒處所之陳報，
    認受觀察、勒戒人無繼續施用毒品傾向者，應即釋放，並為
    不起訴之處分或不付審理之裁定；認受觀察、勒戒人有繼續
    施用毒品傾向者，檢察官應聲請法院裁定或由少年法院（地
    方法院少年法庭）裁定令入戒治處所強制戒治，其期間為6
    個月以上，至無繼續強制戒治之必要為止。但最長不得逾1
    年」，「第20條第1項及第23條第2項之程序，於檢察官先依
    刑事訴訟法第253條之1第1項、第253條之2第1項第4款至第6
    款或第8款規定，為附條件之緩起訴處分時，或於少年法院
    （地方法院少年法庭）認以依少年事件處理法程序處理為適
    當時，不適用之。」、「前項緩起訴處分，經撤銷者，檢察
    官應繼續偵查或起訴」，毒品危害防制條例第20條第1項、
    第2項、第24條第1項、第2項分別定有明文。準此，依該條
    例第20條第1項規定，於被告有同條例第10條施用第一、二
    級毒品犯行時，檢察官「應」聲請法院裁定令被告入勒戒處
    所觀察、勒戒，顯係以強制規定方式命檢察官應聲請法院裁
    定令被告觀察、勒戒，並未課檢察官於聲請觀察、勒戒前，
    應訊問被告是否同意接受觀察、勒戒，或課檢察官於聲請書
    必須說明未予被告附條件緩起訴處分理由之義務，堪認檢察
    官以向法院聲請觀察、勒戒為原則，於例外符合附條件緩起
    訴處分之情形時，始得另為附條件緩起訴處分。另依（110
    年4月29日修正）「毒品戒癮治療實施辦法及完成治療認定
    標準」第4條：「檢察官為附命完成戒癮治療之緩起訴處分
    前，應向被告說明緩起訴處分之應遵守事項，得其同意後，
    再指定其前往治療機構參加戒癮治療。」、「未成年之被告
    ，並應得其法定代理人之同意。」之規定，可知受戒癮治療
    者必須自行前往治療機構接受戒癮治療並遵守一定事項，一
    旦違反，其緩起訴處分即有可能遭到撤銷，檢察官得繼續偵
    查或起訴，故如檢察官欲依毒品危害防制條例第24條規定，
    以附命戒癮治療緩起訴方式（或附條件緩起訴）替代觀察、
    勒戒時，自應徵詢行為人之同意，是緩起訴之戒癮治療，應
    屬法律賦予檢察官偵查裁量結果之作為，不得認為係施用毒
    品者所享有之權利。而是否給予施用毒品者為附命完成戒癮
    （或附條件）之緩起訴處分，既屬檢察官之職權，自非法院
    所得介入審酌。又毒品危害防制條例所規定之「觀察、勒戒
    」程序，係針對受處分人所為保安處分，目的在戒除行為人
    施用毒品身癮及心癮，以達教化與治療之目的，其立法意旨
    在幫助施用毒品者戒毒，性質上為一療程，而非懲罰，並屬
    強制規定，除檢察官審酌個案情形，依同條例第24條第1項
    為附條件之緩起訴處分外，凡經檢察官聲請法院裁定將被告
    送勒戒處所觀察、勒戒者，法院僅得就其聲請審查被告是否
    有施用毒品之行為，以及被告是否為「初犯」或為觀察、勒
    戒、強制治療執行完畢後「3年內再犯」（109年7月15日修
    正施行後第20條第3項）而為准駁之裁定，並無自由斟酌以
    其他方式替代或得以其他原因免予執行之權。惟是否給予被
    告為附條件緩起訴處分，事屬刑事訴訟法第253條之1第1項
    及第253條之2第1項第6款特別賦予檢察官之職權，非法院所
    得審酌，被告亦無聲請檢察官為緩起訴之權利，檢察官即使
    未為此部分理由之說明，於法亦無不合。法院原則上應尊重
    檢察官職權之行使，僅就檢察官之判斷有違背法令、事實認
    定有誤或其他裁量重大明顯瑕疵等事項，予以有限之低密度
    審查（臺灣高等法院暨所屬法院107年法律座談會刑事類提
    案第22號審查意見及研討結果參照）。又前述認定標準所謂
    戒癮治療計畫，係法務部基於防制毒品危害之刑事政策，與
    毒品危害防制條例第24條鑑於對若干施用毒品者，若僅施以
    徒刑不足以斷絕毒癮之規範本旨，乃由檢察機關與行政院衛
    生署（已改制為衛生福利部）合作，由檢察官審酌個案情形
    ，援引毒品危害防制條例第24條，改以緩起訴處分方式轉介
    毒品施用者前往醫療院所治療。惟是否給予被告為附命完成
    戒癮治療（或附條件）之緩起訴處分，事屬檢察官之職權，
    非法院所得審酌（最高法院103年度台上字第2464號判決參
    照）。從而，毒品危害防制條例所規定之觀察、勒戒及強制
    戒治處分，可謂刑罰之補充制度，雖兼具自由刑之性質，卻
    有刑罰不可替代之教化治療作用，既屬用以矯治、預防行為
    人反社會性格，而具社會保安功能之保安處分，當無因行為
    人主觀之個人或家庭因素而免予執行之理。
六、本案警方於110年4月20日在上址○○店除查獲被告施用第二級
    毒品大麻外，同時亦查獲被告與在場之證人廖品奕、王子滐
    、黃昱辰持有Aape毒品咖啡包59包、白色毒品咖啡包13包、
    愷他命3包、夾鏈袋1批、電子磅秤等物（警卷搜索扣押筆錄
    、扣押物品目錄表），其中Aape毒品咖啡包經警初步檢驗，
    呈安非他命及愷他命陽性反應，有臺南市政府警察局第五分
    局偵查隊毒品初步檢驗報告單在卷（警卷第127頁），被告
    與證人廖品奕、王子滐於警詢均供述警方前往查獲時，在場
    4人均在施用大麻（警卷第21、24、46、47頁），被告復於
    警詢供述：在○○店內把身上帶的大麻拿出來提供大家施用，
    是於110年2月左右，在臺南高鐵站旁公園，向不詳姓名之人
    以新臺幣2,600元至2,700元購得大麻2包，共計2公克等語（
    警卷第7、9頁），於檢察官偵訊時供述：在○○店施用大麻，
    並提供大麻給廖品奕、王子滐、黃昱辰施用等語（毒偵卷第
    18、19頁），前述查扣之被告所有大麻1包經檢驗檢出大麻
    成分，有前引法務部調查局濫用藥物實驗室鑑定書足憑，上
    開卷證資料足供檢視被告的生活狀況與交友情形。檢察官審
    酌卷內各項證據資料，經整體考量，依職權選擇逕向原審法
    院聲請裁定令被告入勒戒處所觀察、勒戒，縱未於聲請書內
    敘明被告不適於為附命戒癮治療緩起訴處分之理由，揆諸前
    揭說明，其認定事實、適用法律，均無違誤，亦難認為有何
    違反比例原則，或有明顯裁量怠惰或恣意濫用裁量情事。
七、綜上所述，本案被告施用第二級毒品大麻犯行，事證明確，
    被告未曾受觀察、勒戒及強制戒治處分，檢察官審酌卷內各
    項證據資料，經整體考量後，依職權選擇逕向法院聲請觀察
    勒戒，原審法院認檢察官之聲請為正當，依毒品危害防制條
    例第20條第1項規定，裁定令被告入勒戒處所觀察、勒戒，
    核其認事用法，並無違誤或不當，被告執前詞提起本件抗告
    ，為無理由，應予駁回。
據上論斷，依刑事訴訟法第412條，裁定如主文。
中　　華　　民　　國　　110 　年　　9 　　月　　14　 日
                    刑事第六庭  審判長法  官  張瑛宗
                                      法  官  李秋瑩
                                      法  官  林逸梅
以上正本證明與原本無異。
不得再抗告。
                                      書記官  蔡双財
中　　華　　民　　國   110    年   9    月     14   日